最　高　行　政　法　院　判　決
                                       100年度判字第15號
上  訴  人　東峰建設股份有限公司
代　表　人　林怡萱
被 上訴 人　財政部臺灣省中區國稅局
代　表　人　鄭義和
上列當事人間營利事業所得稅事件，上訴人對於中華民國98年4
月14日臺中高等行政法院97年度訴字第499號判決，提起上訴，
本院判決如下：
　　主  文
上訴駁回。
上訴審訴訟費用由上訴人負擔。
　　理  由
一、上訴人93年度營利事業所得稅結算申報，原列報營業收入淨
    額新臺幣（下同）206,827,134元、營業成本200,640,012元
    及前5年核定虧損本年度扣除額0元，經被上訴人分別核定營
    業收入淨額206,827,134元、營業成本138,197,500元及前5
    年核定虧損本年度扣除額49,121,584元及課稅所得額11,686
    ,712元，應補稅額2,896,906元。上訴人不服，就營業成本
    及前5年核定虧損本年度扣除額等2項目申請復查，獲准追認
    前5年核定虧損本年度扣除額5,912,871元，其餘復查駁回，
    上訴人仍表不服，僅就營業成本項目提起訴願，經被上訴人
    以上訴人經臺灣臺中地方法院裁定准予重整，應改以重整人
    為代表人送達為由，乃以民國97年4月23日中區國稅法一字
    第0970016474號復查決定，將原處分（97年3月6日中區國稅
    法一字第0970010905號）復查決定撤銷，仍追認前5年核定
    虧損本年度扣除額5,912,871元，其餘復查駁回，財政部遂
    以97年5月23日臺財訴字第09700246650號訴願決定不受理在
    案，嗣上訴人對上開97年4月23日中區國稅法一字第0970016
    474號復查決定猶表不服，就營業收入及營業成本等2項目提
    起訴願，遭決定駁回，遂提起本件行政訴訟。
二、上訴人起訴主張：(一)營業收入部分：上訴人於93年度營利
    事業所得稅申請復查時，係認為所核課之稅額有所不當，而
    營利事業所得稅核課之方式既須計算上訴人之營業收入及營
    業成本，雖上訴人未提出具體事由對營業收入之認定爭執，
    然就上訴人營業收入之爭執仍應包含在申請復查之範圍內。
    上訴人於86年起將其所有坐落臺中市○區○○○段32筆土地
    出租予吉安大超級市場股份有限公司（下稱吉安大公司），
    並由該公司於土地上以上訴人名義興建建物（下稱系爭建物
    ）。系爭建物建造成本轉租金收入部分，因上訴人設定第2
    順位抵押權，該抵押權負擔及所擔保之債權，實質減損系爭
    建物之價值，亦使建物造價作為預收租金之基礎減損。故系
    爭建物建造成本轉租金收入部分，應暫先扣除，則營業收入
    亦應相對降低。(二)營業成本部分：上訴人因租賃期間屆滿
    將不予續租之特定事故，已明確預知系爭建物不能合於規定
    之耐用年數，且已申請縮短系爭建物之耐用年數報請行政院
    金融監督管理委員會證券期貨局（原為財政部證券暨期貨管
    理委員會，下稱證期局）核備在案。又系爭建物原雖按50年
    折舊，惟系爭建物承租人因經營愛買吉安量販店年年虧損，
    顯可預見於上開租賃契約屆滿時，上訴人與承租人勢必無法
    就續租之租金達成合意而無法續租，依租約約定，於租期屆
    滿時系爭建物將被拆除，則依所得稅法第53條第2項規定，
    因此特定事由，系爭建物當屬不能合於規定之耐用年數，則
    被上訴人在核定上訴人93年度之營業成本時，自應以系爭建
    物實際可使用之年數作為折舊攤提之依據。又系爭建物中，
    有一半以上之樓層係作為停車場使用。依固定資產耐用年數
    表之規定，供停車場使用之鋼筋（骨）建造之建築，其耐用
    年限應為35年。故系爭建物之使用年限至長應為35年，而非
    50年。被上訴人仍按50年折舊，亦不合理等語，求為判決訴
    願決定及原處分均撤銷。
三、被上訴人則以：(一)營業收入部分：本件上訴人僅就營業成
    本及前5年核定虧損93年度扣除額2項目申請復查，並未就營
    業收入項目一併申請復查，其逕行提起訴願與行政訴訟，程
    序顯有未合。況於最高限額內設定之抵押權，並非系爭建物
    建造成本之減項，亦非系爭土地及建物租賃收入之必要損耗
    及費用，其主張建造成本應扣除最高限額抵押權之負債後，
    再分年認列租賃收入，顯誤解法令。(二)營業成本部分：上
    訴人不擬續租之理由，並非因取得時資產本身之性能發生缺
    點，而造成不能達到固定資產耐用年限，故無所得稅法第53
    條第2項規定之適用。至其援用之證期局核備函，係該局就
    上訴人陳報事項予以備查性質，非屬經政府獎勵特予縮短耐
    用年限之核准函，不得作為系爭建物得縮短耐用年限之依據
    。系爭建物倘無法續租，而確於租賃期間屆滿時拆除，上訴
    人自得提出確實證明文據，以未折減餘額列為拆除年度之損
    失。另依系爭建物之使用執照，其各層用途包括停車場空間
    、商場、辦公室、餐廳等，顯見系爭建物非專供停車場使用
    ，自無固定資產耐用年數表號碼1012細目之適用，系爭建物
    為鋼骨造，原核定按50年計提折舊並無不合等語，資為抗辯
    ，求為判決駁回上訴人之訴。
四、原審斟酌全辯論意旨及調查證據之結果，以：
(一)有關營業收入部分：我國訴訟實務，就租稅行政救濟之訴訟
    標的係採爭點主義，不採總額主義。上訴人93年度營利事業
    所得稅結算申報，原列報營業收入淨額206,827,134元，經
    被上訴人依其申報數核定，嗣上訴人96年2月9日僅就營業成
    本及前5年核定虧損本年度扣除額等2項目不服申請復查，並
    未就營業收入項目一併申請復查。系爭營業收入既未經復查
    程序，則對之逕行提起訴願，自非法之所許，訴願機關以其
    程序顯有未合，就此部分予以決定不予受理，即無不合，上
    訴人提起行政訴訟，請求此部分予以撤銷，顯非合法，應予
    駁回（原應以裁定駁回，併以判決駁回）。
(二)有關營業成本部分：
  1.查所得稅法第51條第2項及第3項規定，固定資產折舊之計算
    ，除經政府獎勵特予縮短者或為防止水污染或空氣污染所增
    設之設備，得縮短耐用年限外，均應按固定資產耐用年數表
    之規定計算，又依所得稅法第53條第2項之規定，係指取得
    固定資產之當時，其資產本身之性能已發生缺點，致不能達
    到規定之耐用年限，並非指固定資產經使用後，因遭受外來
    之影響，致資產壽命縮短，未能達到規定之使用年限者而言
    ，上訴人係於87年取得系爭建物，其所主張不擬續租之理由
    ，並非於87年時發生，非屬因取得時資產本身之性能發生缺
    點，而造成不能達到固定資產耐用年限，故系爭建物並無所
    得稅法第53條第2項規定之適用。而證期局92年12月22日臺
    財證六字第0920159170號函係該局就上訴人陳報事項予以備
    查性質，非屬經政府獎勵特予縮短耐用年限之核准函，自不
    得作為系爭建物得縮短耐用年限之依據，是上訴人於申報營
    利事業所得稅時，倘其帳載事項與所得稅法令之規定未符者
    ，應於申報書內自行調整之。又系爭建物如確於租賃期間屆
    滿時拆除，上訴人亦得依所得稅法第57條第2項規定，提出
    確實證明文據，以未折減餘額列為拆除年度之損失。
  2.另查固定資產耐用年數表第1類第1項有關房屋建築之分類，
    首依其用途區分為4大類，再依建物之構造種類分別訂定其
    耐用年數；又有關建物用途之劃分，包括號碼1011「辦公室
    、商店用、住宅用、公共場所用及不屬下列各項之房屋。」
    、號碼1012「變電所用、發電所用、收發報所用、停車場用
    、車庫用、飛機庫用、貨運所用、公共浴室用之房屋及工場
    用場房。」、號碼1013「受鹽酸、硫酸、硝酸、氯及其他有
    腐蝕性液體或氣體之直接全面影響及冷凍倉庫用之廠房、貯
    藏鹽及其他潮解性固體直接全面受蒸汽影響之廠房。」及10
    14「活動房屋」等4類，由其細目觀之，號碼1012、1013及1
    014之建物，係指特定且專用之建物，其屬辦公用、商店用
    、住宅用、公共場所用及不能歸屬於號碼1012、1013及1014
    之各項房屋，應適用該表號碼1011按建物構造種類選定耐用
    年數。本件系爭建物之使用執照，其各層用途包括停車場空
    間、商場、辦公室、餐廳等，顯見系爭建物非專供停車場使
    用，自無固定資產耐用年數表號碼1012細目之適用，又系爭
    建物既為一供綜合活動使用之建物，則屬無法歸類於號碼10
    12、1013及1014之各項房屋，應適用該表號碼1011之細目，
    再按其構造種類選定耐用年數，而系爭建物為鋼骨造，被上
    訴人按50年計提折舊予以核定，自無違誤。從而，此部分原
    處分核定上訴人93年度營業成本為138,197,500元，並無違
    誤，訴願決定予以維持，亦無不合，乃予判決駁回。
五、本院查：本件上訴人起訴，原就營業收入及營業成本一併請
    求撤銷訴願決定及原處分，經原判決駁回後，上訴人提起上
    訴，就營業收入部分未再爭執，故本院僅就營業成本部分論
    斷如下：
(一)按「（第1項）固定資產在取得時已經過相當年數之使用者
    ，得以其未使用年數作為耐用年數，按照規定折舊率計算折
    舊。（第2項）固定資產在取得時，因特定事故預知其不能
    合於規定之耐用年數者，得提出證明文據，以其實際可使用
    年數作為耐用年數，按照規定折舊率計算折舊。」為所得稅
    法第53條所明定。查本條乃為明確規範已使用相當年度及因
    特定事故致不能合於規定於耐用年數資產之折舊方法，而為
    之規定；可知，資產除有上述第2項規定之情事外，原則上
    應按規定之耐用年數提列折舊。而所謂「固定資產在取得時
    ，因特定事故預知其不能合於規定之耐用年數」，自係指該
     特定事故係於「固定資產取得時」即已預知者而言。茍於
    「固定資產取得後」始知有所謂不能合於規定之耐用年數情
    事，應無該條之適用，自不得主張按其實際可使用年數作為
    耐用年數計算折舊。
(二)經查，本件上訴人與訴外人吉安大公司於86年3月3日簽定租
    賃契約，係由上訴人將其所有坐落臺中市○區○○○段32筆
    土地出租予吉安大公司，並由吉安大公司負擔建築費用，於
    租賃土地上以上訴人名義興建系爭建物，約定由上訴人取得
    建物所有權，上訴人並將該建物出租予吉安大公司，系爭建
    物建造成本則逐年轉為租金，租期約定自建築期間屆滿之次
    日起算15年，到期承租人有權續租5年(惟租金須重行協議)
    。該建物於87年完成，則依約須至102年租期始為屆滿，換
    言之，上訴人係於87年時即取得該固定資產，則縱如上訴人
    所稱，承租人因經營愛買吉安量販店年年虧損，顯可預見於
    上開租賃契約屆滿時，上訴人與承租人勢必無法就續租之租
    金達成合意而無法續租，系爭建物或將依約而被拆除，其事
    由亦非於87年時發生，非屬因取得時資產本身之性能發生缺
    點，而造成不能達到固定資產耐用年限。原審因認系爭建物
    無所得稅法第53條第2項規定之適用，自無違誤。
(三)況本件上訴人與訴外人吉安大公司間之租賃契約第18條第2
    項，固有關於租期屆滿雙方無法續租時，訴外人吉安大公司
    得拆除系爭建物之約定，惟查該租賃契約第18條係約定：「
    （第2項）如乙方(即吉安大公司）依約行使續租權5年之權
    ，但雙方就續租第1年之租金未能……達成協議簽定續租契
    約者，乙方得於租期屆滿後，將租賃建物拆除……。（第3
    項）如乙方……未能於原租期屆滿後續租5年(包括就續租第
    1年之租金雙方未能達成協議之情事)，而甲方於嗣後5年內
    將租賃建物自行出售、租或借給他人……使用者，甲方應按
    乙方建築所支出之一切成本與費用之百分之七十補償乙方」
    ，足見，縱如上訴人所稱，將來雙方就續租第1年之租金未
    能達成協議而無法續租，系爭建物亦非必被拆除，相反地，
    如上訴人將系爭建物出售、租或借給他人使用者，上訴人即
    應補償承租人相當之建築費用。足認，系爭建物並非於系爭
    租賃契約租期屆滿時即當然應拆除，是系爭建物自無上述所
    得稅法第53條第2項所稱「在上訴人取得時，即得預知其因
    特定事故不能合於規定之耐用年數」之情事，故被上訴人按
    系爭建物之規定耐用年數核算其折舊，依上開所述，自無不
    合。上訴意旨援引上述契約拆除之約定為關於折舊提列之指
    摘，並無可採。
(四)綜上所述，原審判決將訴願決定及原處分均予維持，而駁回
    上訴人在原審之訴，核與應適用之法規，尚無違背；上訴論
    旨，指摘原審判決違法，求予廢棄，為無理由
六、據上論結，本件上訴為無理由。依行政訴訟法第255條第1項
    、第98條第1項前段，判決如主文。
中　　華　　民　　國　　100　 年　　1　　 月　　13　　日
                    最高行政法院第四庭
                        審判長法官　黃　璽　君
                              法官　林　茂　權
                              法官　楊　惠　欽
                              法官　吳　東　都
                              法官　陳　金　圍

以  上  正  本  證  明  與  原  本  無  異
中　　華　　民　　國　　100　 年　　1　　 月　　13　　日
　　　　　　　　　　　　　　　書記官　彭　秀　玲